---
title: "Outputs - Trabalho de Estatística"
author: "Grupo 5"
date: "`r Sys.Date()`"
output: word_document
---

```{r setup, include=FALSE}
knitr::opts_chunk$set(echo = FALSE) # sem R codes
```

## Hipótese

-Existe associação entre a autopercepção do estado de saúde e a frequência de consumo de alimentos saudáveis e não saudáveis no contexto da pandemia de Covid-19.

## Objetivos

Objetivo geral:

-Caracterizar a autopercepção de saúde de adultos brasileiros e sua relação com o padrão de consumo alimentar no contexto da pandemia de Covid-19.

Objetivos específicos:

-Realizar análise exploratória dos dados relacionados à autopercepção de saúde e ao padrão de consumo alimentar em 2022.

-Avaliar a associação entre a autopercepção do estado de saúde em 2022 e a frequencia do consumo de alimentos saudáveis e não saudáveis.

-Avaliar a associação entre a autopercepção do estado de saúde em 2022 e as possíveis mudanças no padrão de consumo alimentar com a pandemia de COVID-19.

## Desfecho:

-Desfecho primário: Autopercepção do estado de saúde em 2022.

## Exposições:

-Consumo frequente de alimentos não saudáveis: alimentos ultraprocessados e bebidas açucaradas

-Consumo pouco frequente de alimentos saudáveis: frutas, verduras e legumes.

## População do estudo

-Adultos brasileiros maiores de 18 anos

```{r}
#leitura do banco
library(DescTools) 
library(readxl)
df <- read_xlsx("dados_brutos_2022.xlsx", col_types = "text")
```

```{r, include = FALSE}
#subset variaveis sociodemograficas e bloco padrao alimentar - df2
myvars <- paste("A", 1:14, sep="")
myvars2<-paste("D", c(2,4,6,8,10,12,14,15,16,17), sep="")
myvars3 <- paste("B", 1:2, sep="")
df2 <- cbind(df[myvars], df[myvars2],df[myvars3])
#retirar algumas colunas
df2<- subset(df2, select = -c(A5,A10, A12, A8))  
```

```{r, include = FALSE}
#transformar variaveis sociodemograficas

#retirar categoria outro para sexo
df2$A2 <- as.factor(df2$A2)
levels(df2$A2)
levels(df2$A2)[3] <- NA
Freq(df2$A2, useNA = "always")

#retirar categoria outro para raça/cor
df2$A3 <- as.factor(df2$A3)
levels(df2$A3)
levels(df2$A3)[6] <- NA
Freq(df2$A3, useNA = "always")

#Uf em regioes
library(DescTools) 
df2$A4 <- as.factor(df2$A4)
df2$regiao <- Recode(df2$A4,
              "Norte" = c("AC","AM","AP","PA","RR"),
              "Nordeste" = c("AL","BA","CE","MA","PB","PE","PI","RN"),
              "Sudeste" = c("ES","MG","RJ","SP"),
              "Sul" = c("PR","RS","SC"),
              "Centro-Oeste" = c("GO","DF","MT","MS"),
              elselevel = NA
              )

#estado civil - casado sim nao
df2$A6 <- as.factor(df2$A6)
levels(df2$A6)
levels(df2$A2)[4] <- NA
df2$A6 <- ifelse(df2$A6=="Casado(a) ou união estável ou morando junto", "Sim","Não")
Freq(df2$A6, useNA = "always")

#escolaridade - superior sim e não
df2$A7 <- as.factor(df2$A7)
levels(df2$A7)
levels(df2$A2)[7] <- NA
df2$A7 <- ifelse(df2$A7=="Ensino Superior completo", "Sim","Não")
df2$A72<-df2$A7
Freq(df2$A7)

#pessoas no domicilio
df2$A9 <- as.numeric(df2$A9)
summary(df2$A9)

#ocupacao - retirar falta de informacao
df2$A11 <- as.factor(df2$A11)
levels(df2$A11)
levels(df2$A11)[9] <- NA
Freq(df2$A11)

#renda - retirar falta de informacao
df2$A13 <- as.factor(df2$A13)
levels(df2$A13)
levels(df2$A13)[6] <- NA
Freq(df2$A13)

#auxilio emergencial - retirar falta de informacao
df2$A14 <- as.factor(df2$A14)
levels(df2$A14)
levels(df2$A14)[2] <- NA
Freq(df2$A14)

```

```{r, include = FALSE}
#transformar variaveis do bloco padrao alimentar
df2$D4 <- as.factor(df2$D4)
summary(df2$D4)
Freq(df2$D4, useNA = "always")
levels(df2$D4)[4] <- NA
niveis4 <- levels(df2$D4)
niveis.ordem4 <- c(4,1,2,3,5)
niveis4[niveis.ordem4]  # tá certinho?
df2$D4 <- ordered(df2$D4, levels = niveis4[niveis.ordem4])
Freq(df2$D4)

#D4 em dois grupos de consumo de FVL
df2$D4_2 <- Recode(df2$D4,
                 "Saudável" = c("3 a 4 dias por semana","5 ou mais dias por semana" ,"Todos os dias (inclusive sábado e domingo)"),
                 "Não saudável" = c("Raramente ou nunca","1 a 2 dias por semana"),
                 elselevel = NA
                 )
Freq(df2$D4_2)

#D6 - Ultraprocessados
df2$D6 <- as.factor(df2$D6)
#summary(df2$D6)
Freq(df2$D6)
levels(df2$D6)[4] <- NA
niveis6 <- levels(df2$D6)
niveis.ordem6 <- c(4,1,2,3,5)
niveis6[niveis.ordem6]  
df2$D6 <- ordered(df2$D6, levels = niveis6[niveis.ordem6])
Freq(df2$D6)

#D6 em dois grupos de consumo de ultraprocessados
df2$D6_2 <- Recode(df2$D6,
                 "Saudável" = c("Raramente ou nunca","1 a 2 dias por semana"),
                 "Não saudável" = c("3 a 4 dias por semana","5 a 6 dias por semana", "Todos os dias (inclusive sábado e domingo)")
)
Freq(df2$D6_2)

#D8 - Bebidas açucaradas
df2$D8 <- as.factor(df2$D8)
summary(df2$D8)
Freq(df2$D8, useNA = "always")
levels(df2$D8)[4] <- NA
niveis8 <- levels(df2$D8)
niveis.ordem8 <- c(4,1,2,3,5)
niveis8[niveis.ordem8]  # tá certinho?
df2$D8 <- ordered(df2$D8, levels = niveis8[niveis.ordem8])
Freq(df2$D8)

#D8 em dois grupos de consumo de bebidas acucaradas
df2$D8_2 <- Recode(df2$D8,
                 "Saudável" = c("Raramente ou nunca","1 a 2 dias por semana"),
                 "Não saudável" = c("3 a 4 dias por semana","5 a 6 dias por semana", "Todos os dias (inclusive sábado e domingo)")
)
Freq(df2$D8_2)

#D16 - Mudança no padrao de consumo alimentar
df2$D16 <- as.factor(df2$D16)
summary(df2$D16)

#Nao sei dizer como NA
df2$D16 <- Recode(df2$D16,
                  "Piorou" = c("Piorou muito","Piorou um pouco"),
                  "Melhorou" = "Melhorou",
                  "Permaneceu o mesmo" = "Permaneceu o mesmo",
                  elselevel = NA
)

summary(df2$D16)


```

```{r, include = F}
#Faixa etaria
df2$A1 <- as.numeric(df2$A1)  # transformando em numero
df2$fetaria <- cut(df2$A1, breaks = c(18, 29, 39, 49, 60, 100), right = FALSE)

# tabela de frequencia
Freq(df2$fetaria, useNA = "always")

```

```{r, include = F}

#B1 estado de saude antes
df2$B1 <- as.factor(df2$B1)
Freq(df2$B1, useNA = "always")

# vamos criar uma variavel com duas categorias? 
df2$estado.saude.antes <- Recode(df2$B1,
                               "Bom" = c("Bom", "Muito bom"),
                               "Regular ou ruim" = c("Regular", "Muito ruim", "Ruim"))
Freq(df2$estado.saude.antes, useNA = "always")
Freq(df2$estado.saude.antes) #obter frequencias sem NAs

# ++++++++++++++++++++++++++++++++++++++++++++++++++
#B2 estado de saude agora
df2$B2 <- as.factor(df2$B2)
levels(df2$B2)[4] <- NA
Freq(df2$B2, useNA = "always")

# vamos criar uma variavel com duas categorias? 
df2$estado.saude.agora <- Recode(df2$B2,
                               "Bom" = c("Bom", "Muito bom"),
                               "Regular ou ruim" = c("Regular", "Muito ruim", "Ruim"))
Freq(df2$estado.saude.antes, useNA = "always")

# mudanca de status de auto-percepcao saude
df2$piorou.saude <- ifelse(df2$estado.saude.antes == "Bom" & df2$estado.saude.agora == "Regular ou ruim", "Piorou", "Igual")
Freq(df2$piorou.saude, useNA = "always")

```

```{r, include = F}
# A7 escolaridade ----
df2$A7 <- as.factor(df2$A7)
levels(df2$A7)
# transformando "Prefiro nao informar em NA"
levels(df2$A7)[7] <- NA
# vamos colocar em ordem, da menor para a maior escolaridade : VARIÁVEL ORDINAL
Freq(df2$A7, useNA = "always")
df2$A7 <- ordered(df2$A7, levels = c("Ensino Fundamental incompleto", "Ensino Fundamental completo",
                                 "Ensino Médio incompleto", "Ensino Medio completo",
                                 "Ensino Superior incompleto", "Ensino Superior completo"))
Freq(df2$A7, useNA = "always")
```

```{r, include = F}
#Tabela 1 - sociodemograficas
#install.packages("tableone")
#pacote que a prof passou
library(tableone)
# Selecionando as variaveis que irao compor a tabela
Varstab <- c("A2", "A3", "fetaria")
## criando o objeto da TableOne
tabela1<-CreateTableOne(vars = Varstab, strata = "piorou.saude",data = df2)
print(tabela1, showAllLevels = TRUE)
```

```{r, include = FALSE, message = FALSE, warning=FALSE}
#Tabela 1 - padrao alimentar
#install.packages("tableone")
#pacote que a prof passou
library(tableone)
# Selecionando as variaveis que irao compor a tabela
Varstab2 <- c("D4_2", "D6_2", "D8_2", "D16")
## criando o objeto da TableOne
tabela2<-CreateTableOne(vars = Varstab2, strata = "piorou.saude",data = df2)
print(tabela2, showAllLevels = TRUE)

```

```{r}
#Tabela 1 usando  o pacote table1
#Rótulo das variaveis na tabela 1
library(MatchIt) 
library(htmlTable)
library(lessR)
library(table1)
library(flextable) # para formatar a tabela
label(df2$A1) <- "Idade"
label(df2$A2) <- "Sexo" # funcao label da table1
label(df2$A3) <- "Raça/Cor"
label(df2$regiao) <- "Região"
label(df2$A6) <- "Casado(a)"
label(df2$A72) <- "Nível Superior"
label(df2$A9) <- "N. de pessoas no domicílio"
label(df2$A11) <- "Ocupação"
label(df2$A13) <- "Faixa de renda"
label(df2$A14) <- "Recebeu auxílio emergencial?"
#label(df2$fetaria) <- "Faixa etária"
```

```{r}
pvalue <- function(x, ...) {
    # Construct vectors of data y, and groups (strata) g
    y <- unlist(x)
    g <- factor(rep(1:length(x), times=sapply(x, length)))
    if (is.numeric(y)) {
        # For numeric variables, perform a standard 2-sample t-test
        p <- kruskal.test(y ~ g)$p.value
    } else {
        # For categorical variables, perform a chi-squared test of independence
        p <- chisq.test(table(y, g))$p.value
    }
    # Format the p-value, using an HTML entity for the less-than sign.
    # The initial empty string places the output on the line below the variable label.
    c("", sub("<", "&lt;", format.pval(p, digits=3, eps=0.001)))
}
```

```{r, include = F}
#Essa tabela não será usada
#Tabela 1 - Características sócio-demográficas da população do estudo segundo a #autopercepção do estado de saúde em 2022, Brasil.

#create table 1 with p value
table1(~ A1 + A2 + A3 + regiao + A6 + A72 + A9 + A13 + A14 | df2$estado.saude.agora, rowlabelhead = "Variável/Categoria", data=df2, render.missing=NULL, overall = "Total")

```


## Tabela 1 - Variáveis do bloco D - Padrão alimentar, segundo categorias de autopercepção do estado de saúde em 2022

```{r}
#Rótulo das variaveis na tabela de padrao alimentar - piora
label(df2$A1) <- "Idade"
label(df2$D4_2) <- "Consumo de frutas, verduras e legumes"
label(df2$D6_2) <- "Consumo de ultraprocessados" # funcao label da table1
label(df2$D8_2) <- "Consumo de bebidas açucaradas"
label(df2$D16) <- "Mudança no padrão alimentar"

```

```{r, include = TRUE}
#create table 1 with p value 
table1(~ A1 + D4_2 + D6_2 + D8_2 + D16 | df2$estado.saude.agora, rowlabelhead = "Padrão alimentar em 2022/Saúde em 2022", data=df2, overall=F, render.missing=NULL, extra.col=list(`Valor-p`=pvalue))
```

```{r, include = F}
#summary idade
#df2$A1 <- as.numeric(df2$A1)  # transformando em numero
summary(df2$A1)

```

## Histograma para a variável idade segundo a autopercepção do estado de saúde em 2022 
```{r, include = T}
#Histograma para idade nos grupos
par(mfrow=c(1,3))
hist(df2$A1, nclass=20, col='gray',main="",
xlab="Toda população", xlim=c(10,90), border="white")
hist(df2$A1[df2$estado.saude.agora=="Bom"], nclass=20,
col='coral1',main="",xlab="Bom",xlim=c(10,90), border="white")
hist(df2$A1[df2$estado.saude.agora=="Regular ou ruim"], nclass=20,
col='cyan4',main="",xlab="Regular ou ruim",xlim=c(10,90), border="white")

```

Teste de normalidade para a variável idade e teste alternativo:Kruskal-Wallis 
```{r, include = T}
#teste de normalidade para idade
shapiro.test(df2$A1)
# Os dados não atendem o pressuposto da normalidade
#Alternativa usar log - não resolve
#teste não paramétricoo
wilcox.test(A1 ~ estado.saude.agora, data = df2, conf.level=0.95, conf.int = T)
```

## Box-plot para a variável idade segundo a autopercepção do estado de saúde em 2022 
```{r, include = T}
#aggregate(A1 ~ piorou.saude , df2, mean)
#Box-plot para idade segundo a autopercepção do estado de saúde em 2022
boxplot(df2$A1 ~ as.factor(df2$estado.saude.agora), xlab = "Autopercepção da saúde em 2022", ylab = "Idade", col = c("coral1", "cyan4"))
```


```{r, include = F}
#Essa tabela não sera usada
#create table 1 with p value
table1(~ D4_2 + D6_2 + D8_2 + D16 | piorou.saude, rowlabelhead = "Padrão alimentar em 2022/Saúde em 2022", data=df2, overall=F, render.missing=NULL, extra.col=list(`P-value`=pvalue))

```


## Tabela 2 - Intervalos de confiança das razões de prevalência e das razões de chance de prevalência para variáveis do bloco D - Padrão alimentar

```{r}
# IC para RP e POR - D4_2 FVL
library(epiR)
epi.2by2(dat = table(df2$D4_2,df2$estado.saude.agora), method = "cross.sectional",
conf.level = 0.95, units = 100, outcome = "as.columns")
```

```{r}
# IC para RP e POR - D6_2 ultraprocessados
library(epiR)
epi.2by2(dat = table(df2$D6_2,df2$estado.saude.agora), method = "cross.sectional",
conf.level = 0.95, units = 100, outcome = "as.columns")
```

```{r}
# IC para RP e POR - D8_2 bebidas acucaradas
library(epiR)
epi.2by2(dat = table(df2$D8_2,df2$estado.saude.agora), method = "cross.sectional",
conf.level = 0.95, units = 100, outcome = "as.columns")
```

```{r}
# fazer somente melhorou e piorou
mel_pio<- rbind(c(189,58),c(210,181))
# IC para RP e lsPOR - mudança no padrao alimentar
library(epiR)
epi.2by2(dat = mel_pio, method = "cross.sectional",
conf.level = 0.95, units = 100, outcome = "as.columns")
```


```{r}
# fazer somente piorou e continuou o mesmo
mesmo_pio<- matrix(c(283,85,210,181), nrow=2, byrow=T)
epi.2by2(dat = mesmo_pio, method = "cross.sectional",
conf.level = 0.95, units = 100, outcome = "as.columns")
```

## Frequência para o consumo de alimentos saudáveis e não saudáveis, segundo a autopercepção da saúde em 2022 

```{r}
data1 <- table(df2$D4_2,df2$estado.saude.agora)
data2 <- table(df2$D6_2,df2$estado.saude.agora)
data3 <- table(df2$D8_2,df2$estado.saude.agora)

library("RColorBrewer")
par(mfrow=c(1,3))

barplot(data1,col=c("darkgoldenrod2","chocolate4") ,border="white", 
        font.axis=2, beside=T, font.lab=2, 
        main = "FLV", cex.names=0.7)
legend(x= "topright", legend= rownames(data1), 
        col = c("darkgoldenrod2","chocolate4"),pch = 15, cex = 0.8)

barplot(data2,col=c("darkgoldenrod2","chocolate4") ,border="white", 
        font.axis=2, beside=T, font.lab=2,
        main = "Ultraprocessados", cex.names=0.7)

barplot(data3,col=c("darkgoldenrod2","chocolate4") ,border="white", 
        font.axis=2, beside=T, font.lab=2,
        main = "Bebidas açucaradas", cex.names=0.7)    
```

## Frequência o tipo de mudança no padrão alimentar em 2022, segundo a autopercepção da saúde em 2022 

```{r}
#grafico bivariado
#estado de saúde em 2022 e mudança no padrao alimentar
data4 <- table(df2$D16,df2$estado.saude.agora)

# Grouped barplot
# Window taller than wider
#windows(width = 4, height = 4)

# Save current graphical parameters
#opar <- par(no.readonly = TRUE)

# Change the margins of the plot (the first is the bottom margin)
#par(mar = c(6, 4.1, 4.1, 2.1))

barplot(data4, 
        col=colors()[c(23,89,12)] , 
        border="white", 
        font.axis=2, 
        beside=T, 
        #ylab="Prevalência %", 
        #ylim = c(0,100),
        font.lab=2, cex.names=0.8, cex.axis=0.8)

legend(x = "topright",
       inset = c(0, 0), # You will need to fine-tune the second
       # value depending on the windows size
       legend = rownames(data4),
       #title = "Padrão alimentar",
       #lty = c(1, 2),
       col = colors()[c(23,89,12)],
       pch = 15,
       xpd = TRUE, # You need to specify this graphical parameter to add
       # the legend outside the plot area
       horiz = F,  cex = 0.8) # Horizontal legend. You can also set the number
# of columns with the argument ncol
# if horiz = FALSE

# Back to the default graphical parameters
#on.exit(par(opar))
```

